臺灣高等法院臺南分院民事判決　　　　92年度上字第189號
上　訴　人
即　原　告 甲○○
訴訟代理人 黃瑩 律師
上　訴　人
即　被　告 全立發機械廠股份有限公司
法定代理人 乙○○
上　訴　人
即　被　告 丙○○
共　　　同
訴訟代理人 蔡清河 律師
上列當事人間請求侵權行為損害賠償事件，兩造均對於中華民國
九十二年七月二十三日台灣台南地方法院九十一年度重訴字第二
八五號第一審判決提起上訴，本院於九十四年三月一日言詞辯論
終結，判決如下：
    主  文
原判決關於駁回後開第二項部分，及該部分訴訟費用之裁判暨假
執行之聲請均廢棄。
上廢棄部分，上訴人全立發機械廠股份有限公司、丙○○應再連
帶給付上訴人甲○○新台幣參拾壹萬參仟柒佰壹拾元，及自民國
九十年八月十四日起至清償日止，按週年利率百分之五計算之利
息。
上訴人甲○○其餘上訴駁回。
上訴人全立發機械廠股份有限公司、丙○○上訴駁回。
第一審（確定部分除外）、第二審訴訟費用，由上訴人全立發機
械廠股份有限公司、丙○○連帶負擔百分之六十三，餘由上訴人
甲○○負擔。
本判決第二項於上訴人甲○○以新台幣壹拾萬肆仟伍佰柒拾元為
上訴人全立發機械廠股份有限公司、丙○○供擔保後得假執行；
而上訴人全立發機械廠股份有限公司、丙○○於執行標的物拍定
或變賣前，以新台幣參拾壹萬參仟柒佰壹拾元為上訴人甲○○供
擔保後，得免為假執行。
    事  實
甲、上訴人甲○○方面：
一、聲明：(一)原判決不利於上訴人甲○○部分廢棄。(二)右廢棄部
    分，被上訴人全立發機械廠股份有限公司（以下簡稱全立發
    公司）、丙○○應再連帶給付上訴人甲○○新台幣（下同）
    二百二十萬四千九百八十元及自民國（下同）九十年八月十
    四日起至清償日止，按週年利率百分之五計算之利息。(三)訴
    訟費用由被上訴人負擔。(四)願供擔保請准宣告假執行。
二、陳述：除與原判決記載相同者，茲引用之外，補稱：
  (一)原審判決認上訴人之每月平均薪資三萬七千四百四十元中之
    特別獎金及燃料費應予扣除，以每月二萬八千五百四十元為
    計算減少勞動能力損失之基準，惟依勞動基準法第二條之規
    定，除工資外，其他經常性給與之獎金、津貼均屬工資之範
    疇。上訴人自原任職之成雲公司，每月領取獎金及燃料津貼
    ，屬雇主經常性給與，本屬工資範圍，不應加以扣除。故本
    件應依上訴人每月薪資三萬七千四百四十元為計算上訴人勞
    動能力損失之基準。
  (二)上訴人殘障等級經勞保局評估為七等級，依據殘障等級喪失
    或減少勞動能力比率表，七等級喪失勞動能力之程度為百分
    之六九．二一及上訴人每月薪資三萬七千四百四十元計算，
    每月減少之勞動能力損害為二萬五千九百一十二元，每年減
    少之勞動能力損害為三十一萬零九百四十四元。上訴人受傷
　　時為二十四歲（六十四年六月出生），依勞基法退休年齡為
　  六十歲，故上訴人尚有三十五年工作時間。依霍夫曼計算法
    扣除中間利息，上訴人減少勞動能力之損害一次給付之金額
　　為六百三十九萬一千零八十五元。原審僅判准被上訴人給付
　  四百八十七萬一千九百九十四元，上訴人請求被上訴人應再
    給付勞動能力損失一百五十一萬九千九十一元。
　(三)查事發當時上訴人係受被上訴人通知前往調整機器，業經原
　  審及本件之刑事判決認定。且照往例，被上訴人公司均是測
    試完成後才要求上訴人調整，故上訴人應邀前往，以為測試
    完成要進行調整。故在注意義務上，被上訴人應負擔較大責
    任，原審以上訴人負擔一半過失，顯失公平。又按當時上訴
    人與被上訴人丙○○站立之位置，丙○○可輕易看見上訴人
    ，但其未注意驟然按鈕導致上訴人受傷。
　(四)被上訴人全立發公司辯稱其選任被上訴人丙○○及監督執行
　  職務，已盡相當注意義務。惟查，被上訴人丙○○任職被上
    訴人全立發公司多年，卻只有測試五、六部機器之經驗，可
    說幾乎完全無任何測試或調整機器之經驗，卻一面進行此等
    危險工作，一面還要向外國客戶解說，其如何有餘力注意機
    器之測試及調整之步驟？在操作機器按鈕前，疏未注意周遭
    人員之動作及位置，導致上訴人手臂遭機器鋼軸打中受傷，
    被上訴人丙○○之過失責任應較為重大，被上訴人全立發公
    司於選任監督丙○○執行職務，顯有疏失。如鈞院認上訴人
    與有過失，請求被上訴人負擔百分之七十之過失，其中醫療
    費用一萬六千零八十九元、精神慰撫金八十萬元、減少勞動
    能力損失六百三十九萬一千零八十五元、，共計七百二十萬
    七千一百七十四元，如被上訴人負擔百分之七十之過失責任
    ，則被上訴人應連帶給付上訴人五百零四萬五千零二十二元
    ，扣除原審已判准金額，被上訴人應再連帶給付二百二十萬
    四千九百八十元。
　(五)被上訴人又辯稱上訴人未具體證明是應被上訴人要求為機器
　  調整示範，且無法預見上訴人伸手進去拿東西云云。然查，
    上訴人為成雲公司員工，應被上訴人公司要求前往為機器調
    整示範，若非被上訴人公司指示，上訴人怎知何部機器需要
    調整？此經鈞院九十一年上易字第六一一號刑事判決認定。
    上訴人於事發時，係手持「馬達測訴器測量油壓速度」，再
    由被上訴人丙○○調整速度，非單純伸手進去拿東西，上訴
    人之動作正是調整機器之動作。被上訴人前揭辯詞，非屬事
    實。且本件經刑事法官勘驗現場，如上訴人站在機台上，丙
    ○○可看見上訴人，其自應知悉上訴人正在調整機器卻疏未
    注意而按鈕，導致上訴人受傷，自有過失。
　(六)上訴人之殘廢等級已達到七等級，此有勞工保險局保給殘字
　  第09260283020函，記載上訴人之殘廢等級已達七等級。
　(七)被上訴人抗辯原審認定上訴人之精神慰撫金金額過高，惟查
　  ，上訴人因此事故經多次手術修復重建，所受之身體、精神
    折磨，可想而知。又該修補之肌肉神經與血管能否順利生長
    ，仍是疑問。在漫長復健過程中，心中還要擔心手術若無順
    利，最後仍要截肢，內心恐懼對上訴人而言亦是痛苦不堪，
    原審判決認定之精神慰撫金已無過高情事。更甚者，上訴人
    因手臂受傷導致人際關係、身體外觀改變，心理無法調適，
    產生憂鬱症等，此部分亦請求鈞院一併加以斟酌。
　(八)又關於被上訴人質疑屏安醫院診斷書之公正性部分，查屏安
　  醫院為屏東地方法院指定之精神鑑定醫院，為精神科專門門
    診醫院，成大醫院是綜合醫院，單就精神科門診而言，屏安
    醫院能力專業能力不遜於成大醫院。被上訴人以其為私立醫
    院即推測其鑑定報告不可採云云，並無理由。且單由上訴人
    受傷情形，只斟酌其傷勢及復健過程，不問有無憂鬱症，均
    可請求相當精神賠償。
三、證據：援用第一審所提出證據，並提出就醫收據影本乙紙、
    照片六張、判決書影本二份等為證。
乙、上訴人丙○○、全立發公司等二人方面：
一、聲明：(一)原判決不利上訴人丙○○、全立發公司部分廢棄。
    (二)右廢棄部分，被上訴人在第一審之訴駁回。(三)第一、二審
    訴訟費用由被上訴人負擔。(四)若受不利判決，願供擔保請准
    宣告免為假執行。
二、陳述：除與原判決記載相同者，茲引用之外，補稱：
　(一)上訴人全立發公司就選任丙○○及監督其執行職務，已盡相
　  當之注意，曾為舉證，原審未予審酌。查上訴人全立發公司
    依上訴人丙○○所長，選任其為公司之技術員兼國外客戶之
    業務代表，並再三對公司內之技術人員宣導機械經測試後始
    能做零件之調整，曾舉證人王榮顯、林建宗於刑案所證為立
    證方法，則上訴人全立發公司於選任監督方面，已盡注意義
    務，原審未就上開證人於刑案所證詳為審酌，亦未說明不採
    之理由，似有未當。
　(二)被上訴人甲○○並未提出確切之具體證據證明其係應上訴人
　  之要求，做案發機器之油壓速度調整示範。且參照證人王榮
    顯、林建宗、閻珮珊與被上訴人甲○○於本件刑案之證詞，
    二者顯有不符，被上訴人之指陳與事實不符，殊不足採。被
    上訴人自應就其主張有利之事項，負舉證責任。
　(三)上訴人對於被上訴人甲○○在案發機器做油壓速度調整，甚
　  至伸手進去拿東西乙節，並無預見之可能。上訴人公司組裝
    案發機器同類型之機器，均須經測試完成後，始有要求被上
    訴人甲○○前往調整油壓零件之情形，業經證人林建宗、王
    榮顯於該刑案偵、審中證述明確。而案發機器係屬尚非測試
    完成，為被上訴人所自承，亦經該二證人證實，則上訴人於
    案發時為客戶做測試示範，自不可能預見被上訴人竟於未測
    試完成之機器做油壓零件之調整。
　(四)又被上訴人甲○○當時所站立位置，如係站立地面上，上訴
　  人丙○○確無法看到之情，有刑案一審九十年七月十八日之
    勘驗筆錄足憑，雖然被上訴人陳稱其係站立機台上，惟機器
　　既在運轉調整中，豈會站立機台上徒增危險？另被上訴人在
　  刑案一審勘驗以前，始終未曾陳稱其係站立機台上，而係供
    稱機器有很大空隙，足見其所謂站立機台上之供述云云，係
　　臨訟捏造。又案發後因被上訴人之手臂為活塞桿夾住，由證
　  人康盈欽將手臂自機器板扳開後送醫，據該證人於刑案一審
    時之證述，益證被上訴人於案發時並非站在案發機器上面，
　　上訴人丙○○做測試示範時，根本不可能預見被上訴人正在
　　做調整動作。
　(五)上訴人丙○○對案發機器做測試示範，依例不可能做調整，
　  而事實上未經測試亦不知何處有調整之必要，參之前述證人
    所證，上訴人丙○○自無預見被上訴人竟於未測試完成之機
　　器做油壓零件調整之可能，從而，應認上訴人丙○○並無「
　  應注意、能注意，而不注意」之情事，委難課以上訴人丙○
    ○過失傷害之侵權行為損害賠償責任及上訴人公司之連帶賠
    償責任。
　(六)按被上訴人所受傷害係屬輕傷害，業經刑事判決認定無訛。
　  被上訴人主張之傷勢是否已達殘障八等級，或依勞工保險局
    九十二年四月三十日保給殘字第０九二六０二八三０二０號
    函所示，足使被上訴人據以請求殘障七或八等級減少勞動能
    力之比率所計算之賠償金額？被上訴人並未舉證證明。又勞
    工保險局係憑何依據而為上開認定，並未於該函說明，是否
    可採，頗滋疑義。
　(七)原審有關精神慰撫金部分，亦嫌偏重。原審以屏安醫院九十
　  二年三月二十日屏安病歷字第九二０三０一號簡便行文表，
    認定被上訴人甲○○憂鬱症係本件傷害所引起，，然該函所
    示，顯屬不明確，且其為私人醫院所述不免對被上訴人有所
    偏頗。而被上訴人所受傷害為輕傷害，業經刑案判決確定在
    案，則原判決認精神慰撫金八十萬元，似嫌過重。
三、證據：援用第一審所提證據。
丙、本院依職權調閱本院九十一年上易字第六一一號、台灣台南
    地方法院九十年度易字第一三０一號、台灣台南地方法院檢
    察署八十九年偵字第三一０八號、九十一年度執字第五００
    九號等刑事卷宗，及向台南縣政府、國立成功大學醫學院附
    設醫院、財政部台灣省南區國稅局新化稽徵所暨屏東縣、台
    南縣分局調閱及函詢相關資料，命國立成功大學醫學院附設
    醫院對上訴人甲○○為精神鑑定，並傳訊證人丁○○到庭。
    理  由
一、上訴人甲○○於原審起訴主張：上訴人任職訴外人成雲公司
    ，於八十八年十一月二十二日前往上訴人全立發公司維修機
    器及技術指導，適上訴人丙○○為阿根廷客戶三人解說塑膠
    模型射出機器並作示範操作，本應注意機器未經測試完成前
    ，不宜做示範操作，卻因過失未注意，逕自請上訴人甲○○
    做油壓速度調整，且未注意上訴人甲○○正在調整機器，將
    控制器儲料鍵按下，造成機器射退油壓鋼之鋼軸打中上訴人
    甲○○左臂，導致上訴人甲○○左前臂壓碎傷併骨折、左橈
    骨缺損、左前臂多處伸股腱及屈股腱缺損，左橈動脈缺損、
    左表橈神經缺損之傷害，致其左手臂難以復其功能。按上訴
    人丙○○受僱於上訴人全立發公司，為此依民法第一百八十
    四條、第一百八十五條、第一百八十八條之規定提起本訴，
    請求上訴人全立發公司、丙○○應連帶給付上訴人甲○○八
    百七十五萬三千六百五十七元（其中醫藥費用一萬六千零八
    十九元、減少勞動能力損害六百三十九萬一千零八十五元、
    精神慰撫金二百十五萬一千四百八十三元、交通費用之增加
    生活負擔十九萬五千元）及利息等語。（原審判決上訴人丙
    ○○、全立發公司應連帶給付上訴人二百八十四萬零四十二
    元及自九十年八月十四日起至清償日止，按年息百分之五計
    算之利息，駁回上訴人甲○○其餘之訴，兩造均不服提起上
    訴，各如上述聲明。)
二、上訴人丙○○、全立發公司則以：上訴人全立發公司依上訴
    人丙○○專長，選任為公司之技術員兼國外客戶之業務代表
    ，並再三對公司內之技術人員宣導機械經測試後始能做零件
    之調整，對於選任及監督上訴人丙○○方面，已盡注意之義
    務。又上訴人甲○○並未提出確切之證據，證明其係應上訴
    人全立發公司及丙○○之要求，做案發機器之油壓速度調整
    示範。而上訴人丙○○對於上訴人甲○○在案發機器做油壓
    速度調整，甚至伸手進去拿東西乙節，並無預見之可能。又
    上訴人全立發公司組裝案發機器同類型之機器，均須經測試
    完成後，始要求上訴人甲○○前往調整油壓零件，而案發時
    機器尚非測試完成，為上訴人甲○○所自承，則上訴人丙○
    ○於案發時為客戶做測試示範，自不可能預見上訴人甲○○
    竟於未測試完成之機器做油壓零件之調整，應認上訴人丙○
    ○並無「應注意、能注意，而不注意」之情事，委難課以上
    訴人丙○○過失傷害之侵權行為損害賠償責任及上訴人全立
    發公司之連帶賠償責任。另原審判決精神慰撫金部分，亦嫌
    過高云云資為抗辯。
三、上訴人甲○○主張：上訴人甲○○任職訴外人成雲公司，因
    上訴人全立發公司向成雲公司購買塑膠模型射出機器之油壓
    零件，上訴人甲○○乃於八十八年十一月二十二日前往上訴
    人全立發公司維修機器及技術指導，適上訴人全立發公司職
    員即上訴人丙○○為阿根廷客戶三人解說塑膠模型射出機器
    並作示範操作時，逕請上訴人甲○○做油壓速度調整，上訴
    人丙○○疏未注意上訴人甲○○尚在調整機器之際，未告知
    上訴人甲○○即將控制器儲料鍵按下，造成機器射退油壓鋼
    之鋼軸打中上訴人甲○○左臂，導致上訴人甲○○左前臂壓
    碎傷併骨折、左橈骨缺損、左前臂多處伸股腱及屈股腱缺損
    ，左橈動脈缺損、左表橈神經缺損傷害之事實，業據上訴人
    甲○○提出奇美醫院診斷證明書一紙、成大醫院診斷證明書
    二紙及上訴人甲○○受傷照片五張為證附於偵查卷及原審刑
    事卷宗可稽。復經本院依職權函詢國立成功大學醫學院附設
    醫院上訴人甲○○病情，經該院九十二年九月二十五日（九
    二）成附醫外字第一０六五六號、同年十一月六日（九二）
    成附醫外字第一二五八０號函覆「上訴人甲○○因左前臂壓
    碎傷併橈骨缺損約８公分，所有伸肌腱及肌肉缺損，屈拇長
    肌腱極多處部分屈肌腱缺損，橈動脈及表淺橈神經缺損．．
    現仍左手機能顯著障礙．．殘廢等級：七。」、「病患甲○
    ○．．現雖傷口已癒合，但左前臂及左手活動度受限．．左
    上肢機能顯著障礙。」，有該院前揭二函文附卷可稽（本院
    卷第九十七頁、第九十八頁、第一百九十二頁、第一百九十
    三頁），上訴人丙○○、全立發公司等二人對於上訴人因上
    開事故致受有傷害之事實並不爭執。而上訴人丙○○因本件
    過失傷害案件，刑事部分經本院刑事庭判處有期徒刑四月，
    如易科罰金以三百元折算一日確定在案，此經本院調閱九十
    一年度上易字第六一一號刑事卷宗查核屬實，上訴人甲○○
    上開事實之主張，堪信真實。
四、上訴人丙○○辯稱：上訴人甲○○並無確切證據證明上訴人
    係應上訴人丙○○之要求，作案發機器測試之油壓速度調整
    ；上訴人丙○○對於上訴人甲○○在案發機器做油壓速度調
    整，甚至伸手進去拿東西乙節，並無預見可能，伊無過失云
    云。經查：
甲、上訴人甲○○作案發機器測試油壓速度之調整，是否係應上
    訴人丙○○之要求？
　(一)證人（全立發公司廠長）王榮顯於偵查中證稱：「我們公司
  　有買他們（上訴人王諳繕所屬成雲公司）之ＩＣ板、油壓、
    零件，我們試車完後再請他們來調整機器之準確度，當天我
    們通知他來，他經常會來我們公司，他當天有來過乙次，我
    們有三台機器試車完成，請他來調整準確度「（發生事故之
    機器是試車完成之機器）」不是，共五台，三台已試車完成
    ，發生事故那台，尚未試車，試車完成後，我們才通知他來
    調」（偵查卷四十八頁背面）；另證人林建宗（全立發公司
    技術員）於偵審中證稱：「伊那天早上有與上訴人（甲○○
    ）調整完三台機器，調整完約十一點多，上訴人（甲○○）
    就回去了，伊則繼續做其他工作。阿根廷客戶係下午至公司
    ，當時案發機器本來係伊在做測試工作，因廠長指示伊去做
    另一台，案發機器就交由上訴人丙○○來接手」等語（見偵
    查卷第八十四頁反面及本院刑事卷第一百五十七頁），依上
    開證人王榮顯、林建宗之證言以觀，上訴人甲○○當日早上
    既已配合證人林建宗調整三台機器完畢，衡諸常情，上訴人
    甲○○若非接獲全立發公司通知，當日下午上訴人甲○○應
    無再行前往全立發公司進行調整工作之必要。
　(二)再者，上訴人甲○○並非上訴人全立發公司之員工，若非該
  　公司人員通知上訴人甲○○前往配合調整，上訴人甲○○應
    無擅自作主前往處理上訴人全立發公司機器之理。且依證人
    王榮顯、林建宗於偵審中之證詞「均係機器測試完成後，始
    要求上訴人甲○○配合調整」，益證上訴人甲○○係依上訴
    人全立發公司人員之指示而配合調整機器作業。
　(三)參以當日曾有阿根廷籍客戶至上訴人全立發公司學習該機器
  　之示範操作事項，為兩造所不爭，依常情而論，阿根廷籍客
    戶遠道而來學習機器之測試與調整操作，當無僅學習測試而
    不同時學習調整之理。況依往例，均由上訴人甲○○至全立
    發公司與該公司員工相互配合共同調整機器，查上訴人甲○
    ○之受傷，既在調整機器之際，足證上訴人甲○○應與上訴
    人丙○○共同調整機器，要屬無疑，上訴人甲○○主張係應
    上訴人丙○○為阿根廷籍人解說機器而調整機器乙節，應堪
    採信。
　(四)依上說明，上訴人丙○○所辯：上訴人甲○○並非應上訴人
  　丙○○之要求，作案發機器測試之油壓速度調整，與事實不
    符，殊難採信。
乙、上訴人丙○○另主張上訴人甲○○在案發機器做油壓速度調
    整，甚至伸手進去拿東西乙節，伊並無預見可能，亦無過失
    云云？
　(一)證人林建宗（全立發公司技術員）證稱：「案發那台機器要
  　看測試人之身高而定，以我的身高要拿椅子，身高一百七十
    五公分以上的人就不用拿椅子一節（見本院刑事卷第一六三
    頁），而上訴人甲○○身高約一百六十公分至一百六十五公
    分間，此經本院刑事庭勘驗在卷，是依證人林建宗上開證詞
    ，上訴人甲○○在調整該機器時，如未拿椅子墊高，所稱站
    立在機台上應可採信。
　(二)本院刑事庭法官於刑事案審理時，曾勘驗現場：「現場機器
  　如本院（刑事）卷第三十三頁附圖所示，如告訴人（即上訴
    人甲○○）所言，當時位置係站在機台上（如附圖Ａ所示）
    ，則上訴人（指丙○○）在Ｂ點位置應該會看到告訴人（上
    訴人）」，有勘驗筆錄刑事卷可稽（本院刑事卷第三十二頁
    ），足證依當時上訴人甲○○受傷前站立的位置，上訴人丙
    ○○應可看見上訴人甲○○，上訴人丙○○辯稱上訴人甲○
    ○於案發時並非站在機器上面，依當時站立位置上訴人丙○
    ○並無法看到上訴人甲○○，不知上訴人甲○○前來調整機
    器云云，並無足取。
　(三)至於證人康盈欽固證稱：「我在辦公室旁，我聽到告訴人（
  　原告），慘叫一聲就跑過去看，當時他手夾在機器上腳踩在
    地上，他人當時夾在機器上，腳不可能移動，當時被害人沒
    有拿測速器。」（本院刑事卷第八十五頁正面）等語，惟因
    上訴人「被機器夾住後，手沒有力氣拿測速器，所以測速器
    掉在地上，且機器整個油壓缸往後退，所以才會被擠落地上
    」等情，業據上訴人陳明在卷（本院刑事卷第八十五頁至第
    八十六頁），則證人康盈欽看到案發時上訴人腳踩在地上，
    衡情應係機器整個油壓缸往後退，所以才會被擠落地上，並
    非上訴人案發時係站在地面上，故上訴人丙○○辯稱：上訴
    人（案發）當時所站立之位置係在地面上，並非機台上，上
    訴人丙○○做測試示範時，根本不可能預見上訴人甲○○正
    在做調整動作，伊毋庸負過失責任云云，亦無足採。
　(四)綜上所述，上訴人丙○○對於本件意外之發生應有過失，此
  　項過失行為與上訴人甲○○受傷間有相當因果關係，亦堪認
    定，上訴人丙○○空言否認無過失，洵不足採。
五、按「因故意或過失，不法侵害他人之權利者，負損害賠償責
    任。」，又「不法侵害他人之身體或健康者，對於被害人因
    此喪失或減少勞動能力或增加生活上之需要時，應負損害賠
    償責任。再不法侵害他人之身體、健康、名譽或自由者，被
    害人雖非財產上之損害，亦得請求賠償相當之金額。」、「
    受僱人因執行職務，不法侵害他人之權利者，由僱用人與行
    為人連帶負損害賠償責任。但選任受僱人及監督其職務之執
    行，已盡相當之注意或縱加以相當之注意而仍不免發生損害
    者，僱用人不負賠償責任。」，民法第一百八十四條第一項
    前段、第一百九十三條第一項、第一百八十八條第一項分別
    定有明文。查上訴人丙○○係上訴人全立發公司受僱人，此
    為兩造所不爭，而上訴人丙○○上開過失行為，導致上訴人
    甲○○受傷，業見上述。從而，上訴人甲○○請求上訴人丙
    ○○、全立發公司連帶賠償損害，於法有據。
六、上訴人丙○○、全立發公司依法既對上訴人甲○○負損害賠
    償責任，爰就上訴人甲○○之請求，分述如下：（本件上訴
    範圍僅醫療費用、減少勞動能力及精神慰藉金部分）
　(一)醫療費用部分：
    上訴人甲○○因本件意外傷害，分別於奇美醫院及成大醫院
    就醫，全部支出一萬九千五百十元（健保申請四萬六千四百
    七十元）及十六萬五千七百七十九元之醫藥費（健保給付五
    十六萬七千五百八十三元），業據原審法院依職權函詢奇美
    醫院及成大醫院，此有奇美醫院九十一年七月二十二日（九
    一）奇醫字第二九四０號函及成大醫院九十一年七月二十六
    日（九一）成附醫醫事字第六九七六號函附原審卷可稽。茲
    上訴人甲○○所屬成雲公司已為上訴人甲○○繳付奇美醫院
    之醫療費用二萬四千一百五十八元，繳付成大醫院之醫療費
    用十四萬九千六百九十元，有成雲公司九十一年十月二十二
    日說明書一紙可參，扣除成雲公司代為支付之上開醫療費用
    ，上訴人甲○○主張上訴人丙○○、全立發公司應連帶給付
    醫療費用為一萬六千零八十九元部分，洵屬有據，原審在此
    範圍內予以准許，並無不合。
　(二)減少勞動能力之損害部分：
　　1.上訴人甲○○主張因本件事故受傷，請求上訴人丙○○、
  　　全立發公司連帶給付減少勞動能力之損害，亦無不合。茲
    　查上訴人甲○○在成雲公司擔任維修機器及技術指導，每
　　　月之平均薪資為三萬七千四百四十元，該公司計算補償金
　　　亦以該金額為給付各情，業據證人即成雲公司負責人丁○
　　　○於原審證述在卷（原審卷２第一百七十一頁），並有成
  　　雲公司九十二年三月二十八日之說明書及成雲公司發給上
    　訴人甲○○之薪資袋可稽（本院卷１第九十三頁、原審卷
      １第六十六頁至第六十七頁），核與成雲公司於台南縣政
      府調解委員會之計算表記載上訴人甲○○薪資為三萬七千
      四百四十元相符（本院卷１第九十二頁、第九十三頁）。
      至於財政部台灣省南區國稅局新化稽徵所九十二年五月二
      十九日固以南區國稅新化二字第０九二００二六九一七號
      函及相關資料七紙函復原審法院以成雲公司八十八年度薪
　　　資所得扣繳憑單僅為十六萬五千元乙節，係成雲公司短報
　　　所致（因多繳營利事業所得稅及服務期間不及一年），業
　　  據證人即成雲公司負責人丁○○於原審證述無訛在卷（原
    　審卷２第一百七十一頁），是上訴人甲○○每月薪資應為
      三萬七千四百四十元，堪予認定。
　　2.上訴人丙○○、全立發公司主張上訴人甲○○薪資其中特
  　　別獎金五千元、燃料費三千六百元並非工資，應予扣除云
    　云。茲查：
　　　(1)按「所謂工資，係指勞工因工作而獲得之報酬，勞基法
  　　　第二條第三款前段定有明文，是工資係勞工之勞力所得
　　　　，為其勞動之對價，且須為經常性之給與，始足當之。
　　　　所謂經常性之給與，係指非勞動基準法施行細則第十條
  　　　所列各款之情形，縱在時間上、金額上非固定，只要在
  　　　一般情形下經常可以領得之給付即屬之。亦即只要某種
    　　給與係屬工作上之報酬，在制度上有經常性者，即得列
      　入平均工資以之計算退休金。」；又「勞基法第二條第
        三款規定之工資，不僅為勞工因工作而獲得之報酬，且
　　　　須經常性之給與，始足當之。勞工因工作而獲得者，如
　　　　經常性給與之工資、薪金固不論，即便是按計時、計日
　　　　、計月、計件以現金或實物等方式給與之獎金、津貼及
　　　　其他任何名義之給與，如屬經常性者，亦均屬之。」，
  　　　分別有最高法院八十六年度台上字第一六八一號、九十
    　　一年度台上字第三四七號判決可稽。
　　　(2)證人即成雲公司負責人丁○○於原審證稱「燃料費部分
  　　　，是原告（上訴人甲○○）住在屏東每天通勤，我以實
    　　際工作數一天兩百元計算；特別獎金我『只請以為員工
      　』，我大約給四千到五千，是原告亦積極達（原審筆錄
        誤載為「原」）到的工作表現來決定」。此外，上訴人
        丙○○、全立發公司訴代亦稱「特別獎金、燃料費是要
        有工作才支付」（原審卷２第一百七十二頁）。顯見上
        訴人甲○○所領之燃料費及特別獎金二項，係因工作而
        獲得之報酬，且屬經常性之給與，依法應屬工資，上訴
        人丙○○、全立發公司主張應由工資中扣除，並無理由
        。
　　3.按民法第一百九十三條第一項命加害人一次支付賠償總額
  　　，以填補被害人所受喪失或減少勞動能力之損害，應先認
    　定被害人因喪失或減少勞動能力而不能陸續取得之金額，
      按其日後本可陸續取得之時期，各照霍夫曼式計算法，扣
      除依法定利率計算之中間利息，再以各時期之總數為加害
      人一次所應支付之賠償總額，始為允當（最高法院二十二
      年上字第三五三號著有判例參照）。茲查上訴人甲○○因
      本件事故，受有左前臂壓碎傷併橈骨缺損約８公分，所有
      伸肌腱及肌肉缺損，屈拇長肌腱極多處部分屈肌腱缺損，
      橈動脈及表淺橈神經缺損．．現仍左手機能顯著障礙．符
　　　合勞工保險殘廢標準中身體障害上肢障害項目：８８，一
　　　上肢遺存顯著運動傷害，殘廢等級：七」、「病患甲○○
　　　．．現雖傷口已癒合，但左前臂及左手活動度受限．左上
  　　肢機能顯著障礙。」，此有上訴人甲○○提出奇美醫院診
    　斷證明書一紙、成大醫院診斷證明書二紙及上訴人甲○○
      受傷照片五張為證附於偵查卷及原審刑事卷宗可稽，並有
      國立成功大學醫學院九十二年九月二十五日（九二）成附
　　　醫外字第一０六五六號、同年十一月六日（九二）成附醫
　　　外字第一二五八０號函在卷（本院卷１第九十七頁、第九
　　　十八頁、第一百九十二頁、第一百九十三頁），是上訴人
　　　甲○○之傷勢符合勞工保險殘廢給付標準表（勞工保險條
　　　例第五十三條附表）身體障害廢廢等級七，減少勞動能力
　　　為３６．７％（計算方法：４４０日÷１２００日＝０．
  　　３６６６６，小數點四捨五入），依上訴人甲○○每月平
　　　均工資三萬七千四百四十元計算，每月減少勞動能力金額
  　　為一萬三千七百四十元（計算方法：３７４４０×３６．
    　７％＝１３７４０．４８，小數點四捨五入）。又上訴人
      甲○○於八十九年十一月二十二日受傷時為二十五歲（六
      十四年六月十六日出生），上訴人甲○○與成雲公司於八
      十九年十二月終止勞動契約，有調解記錄在卷可稽，依勞
      動基準法退休年齡為六十歲，尚有三十五年工作時間，依
      霍夫曼計算法第一年不扣除中間利息，上訴人甲○○減少
      勞動能力之損害一次得請求金額為三百三十八萬八千九百
      十三元「計算方法：１３７４０×１２×２０．0000
      000（此為35年之霍夫曼係數）＝0000000．６
      ８，小數點四捨五入」。
　(三)精神慰撫金部分：
    上訴人甲○○主張因本次傷害，致其手臂嚴重受傷，手臂神
　  經無法恢復正常聯繫，導致手臂功能受限，身心遭受嚴重打
    擊，造成身體及精神上之痛苦，請求上訴人丙○○、全立發
    公司連帶賠償精神慰撫金，自屬有據。查上訴人甲○○因本
    次意外所受傷害，雖傷口已完全癒合，骨頭亦已癒合良好，
    但因肌腱缺損及疤痕沾粘，手腕及手指之彎屈或伸張及旋前
    、旋後之活動範圍、角度圍受限各情，有上開成大醫院九十
    年八月八日九０成醫外字第六六一九號函所附之資料摘錄表
    可參。其因本件事故受傷，甚或造成「失眠、情緒低落、注
    意力不集中、社會性退縮等症狀」，有屏安醫院九十二年一
    月二十日診斷證明書一紙可稽，且「該憂鬱狀態雖臨床上未
    能明確證明係手部受傷直接導致憂鬱症，但可憑估其手部受
    傷和憂鬱情緒是有明顯關連」，亦有屏安醫院以九十二年三
    月二十日屏安病歷字第九二０三０一號簡便行文表在案可稽
    。此外，本院復囑託成大醫院為鑑定，鑑定結果認定「李員
    （上訴人甲○○）目前之憂鬱症，依其發作時間緊接於手部
    受傷之後，經由『適應障礙合併憂鬱症』而演變為長期之『
    低落性情感性疾患』，甚至曾經併發短期『重度憂鬱症』，
    認定上訴人甲○○因手部受傷直接導致憂鬱症」，此有該院
    九十三年十二月一日（９３）成附醫精神字第一四六二九號
    函附鑑定報告書在卷可稽（本院卷１第二百七十五頁至第二
    百八十頁）。本院審酌上訴人甲○○為高職補校畢業、名下
    有房子一棟，原擔任成雲公司之技術員、前開職務收入每月
    平均三萬七千四百四十元、未婚；上訴人全立發公司為資本
    額一億三千六百九十萬元（有公司變更登記表一紙在卷可稽
    ），上訴人丙○○則為成功大學機械系畢業，擔任全立發公
    司之技術員，每月薪資約三萬元、未婚等兩造經濟、教育、
    身分及上訴人甲○○所受痛苦之一切情狀，認上訴人甲○○
    精神之慰撫金請求以八十萬元為適當，此部分應予准許，逾
    此之請求，則無理由。
　(四)綜上所述，本件上訴人起訴請求損害之金額為１、醫療費用
　  ：一萬六千零八十九元；２、減少勞動能力損失：三百三十
    八萬八千九百十三元；３、精神慰撫金：八十萬元，共計四
    百二十萬五千零二元部分，於法有據，應予准許。
七、復按「損害之發生或擴大，被害人與有過失者，法院得減輕
    賠償金額或免除之。」民法第二百十七條第一項定有明文。
    所謂被害人與有過失，係指被害人苟能盡其善良管理人之注
    意，即得避免其損害之發生擴大，竟不注意之意。」。查本
    件上訴人丙○○雖有如上揭所示之過失，惟上訴人甲○○係
    調整該機器之專業人員，對未經測試完成之機器，不宜冒然
    逕行調整程序，應知之甚詳，其疏未注意於此，遽然與上訴
    人丙○○會同調整案發機器，同有過失，至為灼然。本院審
    酌兩造於調整機器時，上訴人丙○○係持儲料鍵，上訴人甲
    ○○則持測速器，上訴人丙○○疏未注意上訴人甲○○正在
    作油壓速度之調整，未告知上訴人甲○○注意，竟擅將儲料
    鍵啟動，致機器射退油壓鋼軸打中上訴人甲○○左臂以致受
    傷各情，認上訴人丙○○應負較重過失責任，其過失比例為
    百分之七十五，至於上訴人甲○○則應負百分之二十五責任
    ，依此計算，上訴人丙○○應連帶賠償金額為三百十五萬三
    千七百五十二元（計算方法：0000000×０、７５＝
　　0000000．５，小數點以下四捨五入）。
八、至於上訴人甲○○於本件事故發生後，曾與其僱主成雲公司
    於八十九年十二月二十日在台南縣政府勞工局達成調解，由
　　成雲公司給付上訴人甲○○一百九十萬元，此固有台南縣政
　  府九十一年七月十八日府勞關字第０九一０一一四四九二號
    函及所附勞資爭議調解案件全部資料影本可稽。惟查成雲公
    司並非本件侵權行為之加害人，其給付上訴人甲○○一百九
　　十萬元之「離職慰問金」，與上訴人丙○○無關，並不能因
　  此而減免上訴人丙○○應負之賠償責任，上訴人丙○○主張
    此項賠償金額應予扣除，並無理由。
九、綜上所述，上訴人甲○○基於侵權行為損害賠償之法律關係
　　，得請求上訴人丙○○、全立發公司連帶賠償金額共為三百
　  十五萬三千七百五十二元，及自九十年八月十四日起至清償
    日止，按週年利率百分之五計算之利息。原審在上訴人甲○
    ○請求二百八十四萬零四十二元及上開利息範圍內予以准許
    ，並准供擔保為假執行之宣告，核無不合，上訴人全立發公
    司、丙○○此部分上訴，並無理由，應予駁回。至於原審判
    決駁回上訴人甲○○請求上訴人丙○○、全立發公司再連帶
    給付三十一萬三千七百一十元、利息及該部分假執行之宣告
    部分（計算方法：0000000－0000000＝３１
    ３７１０），上訴人甲○○上訴指摘原判決該部分不當，求
    為廢棄改判，為有理由，應由本院將原判決駁回該部分廢棄
    ，改判如主文第二項所示，並依兩造聲請准供擔保為假執行
    或免為假執行之宣告（詳如主文第五項所示）。上訴人甲○
    ○其餘上訴及假執行之聲請，並無理由，應予駁回。
十、本件事証已臻明確，兩造其餘攻擊防禦方法（履勘現場機器
    ），及証据資料，核與本件判決結果不生影響，不予一一論
    述，併予敘明。
據上論結：本件上訴人甲○○之上訴為一部有理由，一部無理由
；上訴人丙○○、全立發公司之上訴為無理由，依民事訴訟法第
四百四十九條第一項、第四百五十條、第七十九條、第八十五條
第二項、第四百六十三條、第三百九十條第二項、第三百九十二
條第二項判決如主文。
中　　華　　民　　國　　94　　年　　3　　月　　 15  　日
                  民事第三庭    審判長法　官　林輝雄
                                      法　官　徐宏志
　                                    法　官　曾平杉
上為正本係照原本作成。
如對本判決上訴，須於判決送達後廿日內向本院提出上訴狀，未
表明上訴理由者，應於上訴後廿日內，向本院提出理由書（須附
繕本）。
中　　華　　民　　國　　94　　年　　3　　月　　18 　　日
                                      書記官  葉秀珍
                                                J
